【裁判字號】    97,重訴,34
【裁判日期】    971113
【裁判案由】    商業會計法等
【裁判全文】
臺灣臺北地方法院刑事判決              97年度重訴字第34號
公  訴  人  臺灣臺北地方法院檢察署檢察官
被      告  甲○○
上列被告因違反稅捐稽徵法等案件，經檢察官提起公訴（96年度
偵字第12044號），本院判決如下：
    主      文
甲○○無罪。
    理      由
壹、證據能力部分：
    按被告以外之人於審判外之言詞或書面陳述，除法律有規定
    者外，不得作為證據，刑事訴訟法第159條第1項定有明文。
    惟被告以外之人於審判外之陳述，雖不符刑事訴訟法第159
    條之1至第159條之4之規定，而經當事人於審判程序同意作
    為證據，法院審酌該言詞陳述或書面陳述作成時之情況，認
    為適當者，亦得為證據；當事人、代理人或辯護人於法院調
    查證據時，知有第159條第1項不得為證據之情形，而未於言
    詞辯論終結前聲明異議者，視為有前項之同意，同法第159
    條之5第1、2項亦規定甚明。本件證人歐招妹、楊秀敏、陳
    永在、洪龍平等人於接受財政部臺灣省北區國稅局稅務人員
    詢問及接受檢察事務官詢問時所為陳述，雖均係本件被告以
    外之人於審判外之陳述，惟被告及檢察官於本院調查證據時
    ，對上開證人陳述內容均答稱「無意見」等語（見本院卷第
    121頁），且迄本件言詞辯論終結前，均未對該等證據有何
    不得為證據之情形表示聲明異議，復未聲請傳喚該等證人，
    應視為被告及公訴人均同意作為本件訴訟證據使用，復經本
    院斟酌上開證人言詞陳述作成時之情況，認該等證人並無不
    能自由陳述或其他影響其陳述真實性之情況，以該證言作為
    本件證據，應屬適當。另本件判決以下所援引之其他證據，
    被告及檢察官亦均不爭執其證據能力，故該等證據於本件均
    具有證據能力無訛，合先敘明。
貳、實體部分：
一、公訴意旨略以：被告甲○○於民國93年12月至94年3月間擔
    任嶔銘有限公司（設臺北縣新店市○○路3-1號5樓，下稱嶔
    銘公司）之負責人，為稅捐稽徵法之納稅義務人及商業會計
    法之商業負責人；其明知嶔銘公司並無實際營業行為，竟基
    於以填製不實會計憑證之方法幫助他人逃漏營業稅捐之概括
    犯意，自93年12月間起至94年3月間止，先向同屬虛設行號
    之鎧暘實業有限公司、巧奇富數位科技有限公司、資銅企業
    有限公司、智泰企業有限公司及涉嫌營業異常之巨策企業有
    限公司、秉豐餘股份有限公司取得金額共計新臺幣（下同）
    65,675,953元，稅額合計3,283,801元之不實進項發票48紙
    ，作為嶔銘公司購入貨物之進項憑證；復於同期間，以嶔銘
    公司名義虛開不實統一發票共20張與如附表所示巨策企業有
    限公司（下稱巨策公司）、福銅實業有限公司、富郁國際企
    業有限公司、上野國際開發有限公司、旭東資訊有限公司充
    當進項憑證使用，虛開發票金額達38,046,559元，並將上開
    不實之銷貨資料填製會計憑證記入嶔銘公司帳冊，以應付查
    核；嗣如附表所示巨策公司等5家營業人持其中20張統一發
    票，向稅捐稽徵機關申報扣抵銷項稅額，計幫助如附表所示
    巨策公司等5家營業人逃漏營業稅1,002,329元，足以生損害
    於稅捐稽徵機關對於稅捐稽徵之正確性，因認被告甲○○涉
    犯違反修正前商業會計法第71條第1款填製不實會計憑證罪
    、刑法第216條、第215條行使業務登載不實文書罪、稅捐稽
    徵法第43條第1項幫助逃漏稅捐罪等語。
二、按犯罪事實應依證據認定之，無證據不得認定犯罪事實；不
    能證明被告犯罪者，應諭知無罪之判決，刑事訴訟法第154
    條第2項、第301條第1項定有明文。而認定犯罪事實所憑之
    證據，雖不以直接證據為限，間接證據亦包括在內；然而無
    論直接或間接證據，其為訴訟上之證明，須於通常一般之人
    均不致有所懷疑，而得確信其為真實之程度者，始得據為有
    罪之認定，倘其證明尚未達到此一程度，而有合理之懷疑存
    在時，即應為有利於被告之認定，更不必有何有利之證據，
    最高法院30年上字第816號、76年台上第4986號判例可資參
    照。又刑事訴訟法第161條第1項規定，檢察官就被告犯罪事
    實，應負舉證責任，並指出證明之方法。因此，檢察官對於
    起訴之犯罪事實，應負提出證據及說服之實質舉證責任。倘
    其所提出之證據，不足為被告有罪之積極證明，或其指出證
    明之方法，無從說服法院以形成被告有罪之心證，基於無罪
    推定之原則，自應為被告無罪判決之諭知，同院92年台上第
    128號判例亦足供參考。
三、本件公訴人認被告涉有前開填製不實會計憑證及幫助逃漏稅
    捐等犯行，無非係以被告之供述、嶔銘公司登記案卷、財政
    部臺灣省北區國稅局查緝案件稽查報告、嶔銘公司營業稅稅
    籍資料、專案申請調檔統一發票查核名冊及清單、法務部戶
    役政連結作業系統國民身分證異動資料等，為其主要論據。
    訊據被告堅決否認涉犯上開犯行，辯稱：伊當時開設義大利
    麵店欠缺資金，欲辦貸款及信用卡，故曾將身分證交給友人
    介紹之「阿義」、「阿慶」等人，惟並未同意擔任任何公司
    負責人，亦未簽署股東同意書或其他文件，伊係事後才知道
    遭登記為嶔銘公司負責人，從未參與開立該公司發票等語。
四、經查：
  (一)被告自93年12月20日起，經登記為嶔銘公司（統一編號：00
    000000）負責人，嗣於94年3月21日變更登記負責人為丙○○，嶔銘公司於被告登記為負責人之93年12月至94年3月間
    ，曾以同屬虛設行號之鎧暘實業有限公司、巧奇富數位科技
    有限公司、資銅企業有限公司、智泰企業有限公司、巨策企
    業有限公司、秉豐餘股份有限公司取得金額共計65,675,953
    元，稅額合計3,283,801元之不實進項發票48紙，作為嶔銘
    公司購入貨物之進項憑證；復於同期間，以嶔銘公司名義虛
    開不實統一發票共20張與如附表所示之巨策公司、福銅實業
    有限公司、富郁國際企業有限公司、上野國際開發有限公司
    、旭東資訊有限公司充當進項憑證使用，虛開發票金額達38
    ,046,559 元，並將上開不實之銷貨資料填製會計憑證記入
    嶔銘公司帳冊，以應付查核；嗣如附表所示巨策公司等5家
    營業人持其中20張統一發票，向稅捐稽徵機關申報扣抵銷項
    稅額，計幫助如附表所示巨策公司等5家營業人逃漏營業稅
    1,002,329元等情，有嶔銘公司登記案卷、財政部臺灣省北
    區國稅局查緝案件稽查報告、嶔銘公司營業稅稅籍資料、專
    案申請調檔統一發票查核名冊及清單等資料在卷可稽（見96
    年度偵字第12044號卷(一)第5至15頁、第25、30頁、第211至2
    20頁，另公司登記案卷外放）。是嶔銘公司於被告經登記為
    該公司負責人之期間，確有填製屬於會計憑證之不實統一發
    票，並將發票交予巨策公司等營業人，使該等營業人得以申
    報扣抵銷項稅額，而幫助逃漏營業稅等情，固堪認定屬實。
  (二)惟被告雖經登記為嶔銘公司負責人，然嶔銘公司登記案卷內
    ，載稱甲○○受讓嶔銘公司前任負責人丁○○之出資額並同
    意擔任股東之93年12月12日嶔銘公司股東同意書（其上有甲○○及丁○○之簽名），及同登記案卷內辦理增資之94 年6
    月22日嶔銘公司股東同意書（上有丙○○、甲○○及乙○○
    之簽名）（見96年度偵字第12044號卷(二)第104、111頁），
    均經被告否認簽署在卷，經觀察該等股東同意書上「甲○○
    」三字之簽名，其字跡之運筆筆勢、書寫方式等，核與被告
    於檢察官偵訊筆錄、檢察事務官詢問筆錄、本院準備程序筆
    錄上之簽名筆跡，並非相同，亦與被告93年6月10日補領及9
    5年8月5日換領國民身分證申請書、本院所調取被告所申辦
    友邦國際信用卡股份有限公司、中國信託商業銀行信用卡申
    請書上之簽名，有所差異（尤其「忠」字下方部首「心」之
    部分，其寫法更明顯迥異），此有臺北地檢署96年6月25日
    訊問筆錄、96年11月14日詢問筆錄、本院97年4月28日及7月
    14日準備程序筆錄、臺北市北投區戶政事務所97年3月31日
    北市投戶字第09730240400號函檢附之國民身分證申請書、
    友邦國際信用卡股份有限公司97年5月21日友風字第9705210
    0591號函檢附之信用卡申請書、中國信託商業銀行97年5月2
    8日陳報狀所附之信用卡申請書在卷可證（見96年度偵字第1
    2044號卷(一)第251頁、卷(二)第13頁、本院卷第14、15頁、第1
    8頁反面、第49、50、68頁），足認被告辯稱用以辦理負責
    人變更登記之前揭股東同意書，其上「甲○○」之簽名，並
    非被告之筆跡等語，堪予採信。而嶔銘公司係91年9月5日設
    立於臺北縣三重市○○街15號2樓，負責人為乙○○（94年1
    0月28日更名為吳欽），於93年10月4日變更負責人為丁○○，93年12月7日變更營業地址為臺北市○○區○○路37號
    10樓，93年12月20日變更負責人為甲○○，94年3月21日變
    更營業地址為臺北縣新店市○○路3之1號5樓，負責人變更
    為丙○○，股東為甲○○、吳欽，嶔銘公司於涉案期間之
    93年7月至94年4月，取自涉嫌虛設行號鎧暘實業有限公司等
    異常營業人開立之不實統一發票，其異常進項金額占其總進
    項比例達百分之百，另於涉案期間開立不實統一發票共67紙
    ，銷售額合計69,592,891元，稅額合計3,479,647元，予巨
    策企業有限公司等營業人申報扣抵銷項稅額，涉嫌幫助逃漏
    稅捐等情，有嶔銘公司登記案卷及財政部臺灣省北區國稅局
    查緝案件稽查報告書在卷可參（見96年度偵字第12044號卷
    (一)第5頁以下）。經本院傳喚上述嶔銘公司前、後任負責人
    吳欽、丁○○、丙○○到庭作證之結果，僅證人丁○○到
    庭，證稱：伊先前沒聽過嶔銘公司，不認識乙○○及甲○○
    ，伊一直都在待業中，平常僅打零工，在檢察官開庭傳喚前
    ，根本不知道經登記為嶔銘公司負責人的事情，委託案外人
    陳永在辦理嶔銘公司登記之委託書、登記申請書、公司變更
    登記表上之「丁○○」簽名非伊所簽，亦非伊印章，伊找工
    作時曾將身分證交予他人，亦有遺失過，不知為何身分證影
    本會被拿去作公司登記等語（見本院卷第90至91頁），堪認
    證人丁○○之身分證，有遭人偽冒用以變更登記為嶔銘公司
    負責人之情形，且被告與證人丁○○經登記為該公司負責人
    期間，嶔銘公司均有開立不實統一發票之情事。至於其餘嶔
    銘公司負責人即證人吳欽、丙○○經本院傳喚、拘提，則
    均未到庭，而無從加以訊問確認嶔銘公司營業狀況及負責人
    任職情形。
  (三)再者，依上揭財政部臺灣省北區國稅局查緝案件稽查報告書
    內之資料，嶔銘公司原設立登記地址之臺北縣三重市○○街
    15號2樓，其所有權人歐招妹於接受國稅局人員詢問時係稱
    ：伊於93年12月9日購買該屋，自取得房屋後即未出租，亦
    未出租予人開設嶔銘公司，但聽聞前任屋主表示有出租予人
    開設公司等語，嶔銘公司嗣後變更登記地址為臺北縣新店市
    ○○路3之1號5樓，其所有權人鄧偉文則於知悉國稅局人員
    約詢後提出說明書，表明其自81年6月16日承買該屋後，並
    未出租予嶔銘公司，國稅局人員提示之房屋租賃契約書非伊
    筆跡，應係他人冒名偽造之租約等語，前述各情，有財政部
    臺灣省北區國稅局談話紀錄、鄧偉文說明書、房屋租賃契約
    書在卷可稽（見96年度偵字第12044號卷(一)第124、128、第4
    9至53頁）。另代辦登記業務之記帳業者楊秀敏陳稱：嶔銘
    公司自設立登記後至93年6月止之帳務及申報事宜皆委託其
    事務所辦理，接洽人員為負責人吳欽，後因吳欽終止委
    託事宜，伊事務所遂於93年9月16日將相關帳冊交還該公司
    ，當時簽收人為孫裕清，該公司93年10月間變更負責人，伊
    事務所不知道，亦不認識丁○○等語；代辦記帳業者陳永在
    則稱：伊僅於93年10月13日幫嶔銘公司變更負責人案件送件
    ，並未受託辦理其他稅務申報，當初係受一名不知全名之羅
    經理（男性、年約40歲，身高約160餘公分，中等身材）委
    託送件，當初伊朋友孫裕清與吳欽係好朋友，故透過孫裕
    清認識吳欽及羅經理，因為吳欽說公司經營不下去了，
    羅經理本身是辦理貸款業務，所以羅經理就委託伊辦理負責
    人變更事宜等語；記帳業者洪龍平指稱：伊曾於94年2月下
    旬與嶔銘公司一位賴先生（自稱賴總經理，年約40餘歲，中
    等身材，身高約168至170公分，長相斯文）接洽，受託辦理
    嶔銘公司93年度營利事業所得稅結算申報及94年3至4月、5
    至6月營業稅申報，後因該公司支付記帳費用之支票跳票，
    且覺該公司營運不太正常，故未繼續代理稅務事宜，伊皆與
    該公司賴總經理接洽等語；代嶔銘公司申請核發統一發票購
    買證之受託人蔡孟璇則提出說明書，表示伊於94年4月15日
    辦理嶔銘公司購票證事宜，係受全信會計師事務所委託，購
    買完畢後則將購買證等資料交回全信事務所之小姐點收等語
    ，上開各情，有楊秀敏之談話紀錄、楊秀敏事務所移交清冊
    及相關資料、陳永在之談話紀錄、洪龍平之談話紀錄、嶔銘
    公司總經理賴慶琳名片、委託書等相關資料、蔡孟璇說明書
    、使用統一發票申請書等相關資料、檢察事務官詢問筆錄在
    卷可考（見同96年度偵字第12044號卷(一)第130至131頁、第1
    33至143頁、第154至164頁、第170至173頁、卷(二)第204至20
    5頁）。依前揭嶔銘公司營業地址之房屋所有權人，及相關
    代辦記帳業者之陳述內容，或指稱未曾出租房屋予嶔銘公司
    做為營業地址使用，或稱租約係屬偽造，或指稱係與吳欽
    、羅經理、賴總經理等人接洽等語，然皆無任何指涉曾與被
    告接觸，或與被告有關之內容。尤有甚者，本件查緝案件稽
    查報告書內之其餘營業地點變更登記、所營事業變更登記、
    修正章程變更登記、增資變更登記等相關申請文件資料，均
    僅涉及吳欽、丁○○、丙○○等人，而難認與本件被告有
    何關係。另經本院向財政部臺灣省北區國稅局新店稽徵所及
    三重稽徵所查調嶔銘公司使用統一發票申請書等相關資料之
    結果，僅有案外人蔡孟璇受丙○○之委託申請核發統一發票
    購票證之資料，此外查無該公司93年12月至94年3月間使用
    統一發票申請書相關資料，有財政部臺灣省北區國稅局新店
    稽徵所97年5月21日北區國稅新店三字第097 1008197號函檢
    附之資料、該局三重稽徵所97年8月27日北區國稅三重三字
    第0971039868號函在卷可參（見本院卷第27至31頁、第87頁
    ），更足證被告與嶔銘公司申購及領用發票之事無關。
  (四)被告供稱為辦理貸款及信用卡，曾將其身分證交予「阿義」
    、「阿慶」等人等語，經調取其台新銀行信用卡、友邦信用
    卡、中國信託商業銀行信用卡之申辦資料，其申請時所提出
    之國民身分證均為93年6月10日補發之身分證，再對照嶔銘
    公司登記案卷內，辦理變更被告為負責人登記時檢附之身分
    證，亦為93年6月10日補發之版本；而現今社會中，不法之
    徒取得他人身分證件或知悉個人資料後，或冒用名義辦理信
    用卡、行動電話，或虛報薪資所得藉以扣抵稅額，或用以登
    記為公司人頭負責人、藉以開立不實統一發票幫助逃漏稅捐
    等犯罪情節，可謂層出不窮，則以被告為辦理貸款曾交付身
    分證予他人，且辦理公司登記之股東同意書文件又非其所簽
    名之情形而言，自無法排除被告交付身分證予他人後，遭他
    人擅自挪用登記為公司負責人，以遂行逃漏稅捐犯行之可能
    。公訴人僅以嶔銘公司登記案卷內存有被告身分證及股東同
    意書之事實，即認被告同意擔任嶔銘公司負責人，並與「阿
    慶」基於共同犯意聯絡，虛開不實發票幫助逃漏稅捐云云，
    即尚嫌速斷，尤其於93年10月4日經變更登記為嶔銘公司負
    責人之同案被告丁○○，亦曾因應徵工作緣故，而將身分證
    交予「羅經理」，其簽名復與嶔銘公司登記案卷內同意擔任
    負責人之變更登記文件上之簽名，並不相同，檢察官因而認
    為遭人冒用身分資料之情形，時有所聞，卷內復查無其他積
    極證據足認丁○○涉有商業會計法第71條第1款、稅捐稽徵
    法第43條第1項等犯行，而以96年度偵字第12044號對丁○○
    為不起訴處分在案，有該不起訴處分書附卷可考（見本院卷
    第76至79頁），是相同之事實基礎，檢察官卻為上述不起訴
    及本件提起公訴之不同認定，其標準似有不一。又查被告供
    稱係將身分證交予他人後，察覺有異，才在家人建議下前往
    辦理身分證遺失補發等情，雖與其身分證補領資料及嶔銘公
    司登記案卷顯示，其應係在93年12月20日經登記為該公司負
    責人前（93年6月10日）即已申請補領身分證，有所不符，
    惟此或係被告記憶混淆錯誤，或另有其他原因所致，本件股
    東同意書上之簽名既非被告所簽，亦無其他客觀證據證明被
    告同意擔任嶔銘公司負責人，自不能僅以其答辯內容有瑕疵
    或矛盾，即遽入於罪。至於被告雖坦承有將身分證交予「阿
    慶」、「阿義」，由「阿慶」等人使用不實薪資所得資料以
    通過貸款審核等情，惟其並未同意擔任公司負責人，業據被
    告供明在卷，復無其他積極證據證明被告有同意登記擔任負
    責人之事實，從而公訴人於論告時指稱，被告將身分證交予
    「阿慶」等人辦理信用卡及貸款時，也可能同意擔任嶔銘公
    司負責人等語（見本院卷第126頁反面），應屬臆測之詞，
    而難以採憑。被告辯稱未曾同意擔任嶔銘公司負責人，亦未
    開立發票予他人等語，尚屬可採。末按法院核對筆跡，本為
    調查證據之一種，除特種書據，如古書、畫或書家摹倣各種
    字體者之筆跡，須選任專門知識技能之鑑定人為精密之鑑定
    ，若通常書據，一經核對筆跡，即能辨別真偽異同者，法院
    本於核對之結果，依其心證而為判斷，雖不選任鑑定人實施
    鑑定程序，亦不得指為違法（最高法院96年台上字第6068號
    判決參見）。公訴人雖聲請鑑定嶔銘公司登記案卷內股東同
    意書上「甲○○」之簽名與被告筆跡是否相符，惟經本院觀
    察核對二者之筆跡，即可辨別其間存有明顯差異不同，本件
    事證已明，上開關於筆跡鑑定之證據調查聲請，尚無必要，
    爰予敘明。
五、綜上，本件依公訴人所提出之證據，尚不足以證明被告涉犯
    公訴人所指違反商業會計法第71條第1款、稅捐稽徵法第43
    條第1項等犯罪，此外復查無其他積極證據，足資證明被告
    確有公訴意旨所指上開犯行。本件既不能證明被告犯罪，依
    法自應為被告無罪之諭知，以資適法。
據上論斷，應依刑事訴訟法第301條第1項，判決如主文。
本案經檢察官葉惠燕到庭執行職務
中    華    民    國    97    年    11    月    13    日
                  刑事第十一庭  審判長法  官  劉方慈
                                      法  官  黃紹紘
                                      法  官  林庚棟
以上正本證明與原本無異。
如不服本判決，應於判決送達後10日內，向本院提出上訴狀；上
訴書狀應敘述具體理由，未敘述上訴理由者，應於上訴期間屆滿
後20日內補提上訴理由書於本院。
                                      書記官  殷玉芬
中    華    民    國    97    年    11    月    17    日
附表：
┌──┬────┬─────┬─────┬──┬─────┬─────┬──┐
│編號│公司名稱│銷售額    │稅   額   │張數│已申報扣抵│已申報扣  │張數│
│    │        │          │          │    │銷項稅額  │抵稅額    │    │
├──┼────┼─────┼─────┼──┼─────┼─────┼──┤
│ 1  │巨策公司│5,822,240 │291,112   │2   │5,822,240 │291,112   │2   │
├──┼────┼─────┼─────┼──┼─────┼─────┼──┤
│ 2  │福銅公司│20,066,119│103,305   │7   │20,066,119│103,305   │7   │
├──┼────┼─────┼─────┼──┼─────┼─────┼──┤
│ 3  │富郁公司│5,352,200 │267,612   │7   │5,352,200 │267,612   │7   │
├──┼────┼─────┼─────┼──┼─────┼─────┼──┤
│ 4  │上野公司│1,885,000 │94,250    │2   │1,885,000 │94,250    │2   │
├──┼────┼─────┼─────┼──┼─────┼─────┼──┤
│ 5  │旭東公司│4,921,000 │246,050   │2   │4,921,000 │246,050   │2   │
├──┼────┼─────┼─────┼──┼─────┼─────┼──┤
│    │合計    │38,046,559│1,002,329 │20  │38,046,559│1,002,329 │20  │
└──┴────┴─────┴─────┴──┴─────┴─────┴──┘


司法院資訊處製作；財團法人民間司法改革基金會備份。
